Inventaris van de archieven van de Technische Hogeschool te Delft: Besturen van: de Koninklijke Akademie ter Opleiding van Burgerlijke Ingenieurs, 1841-1864; de Polytechnische School etc.; de Technische Hogeschool etc.
Nationaal Archief, Den Haag
Technische Hogeschool Delft
TH Delft tot 1956
1841-1956
3466
26.40 meter; 1535 inventarisnummers.
Normale geschreven, getypte en gedrukte documenten, geen bijzondere handschriften.
Nationaal Archief, Den Haag
Technische Hogeschool te Delft (1905-1956)
Polytechnische School te Delft (1864-1905)
Koninklijke Akademie ter Opleiding van Burgerlijke Ingenieurs te Delft (1843-1864)
Het archief van de Technische Hogeschool te Delft omvat tevens de archieven van de voorgangers, de Polytechnische School en de Koninklijke Akademie ter Opleiding van Burgerlijke Ingenieurs te Delft; bij de Technische Hogeschool zijn ook de archieven van onder meer het College van Curatoren en de Rector Magnificus opgenomen. Bewaard zijn naast de algemene stukken van de organisatie stukken betreffende personeel (ingekomen sollicitatiebrieven, reglementen), stukken betreffende het onderwijs (de samenstelling van studieprogramma's, lessen en examens, uitwisselingen met buitenlandse hoogleraren), briefwisselingen in verband met wetenschappelijk onderzoek, dossiers inzake studenten (verzoeken om tegemoetkoming in studiekosten en toekenning van beurzen, inschrijvingen, rapporten inzake studiebegeleiding, tuchtmaatregelen, stukken betreffende het Delftse Studenten Corps en andere studentenverenigingen). Ook is in het archief materiaal te vinden uit de Tweede Wereldoorlog in verband met demoblisatie, verzet, tewerkstelling en loyaliteitsverklaringen van studenten van de Hogeschool.
Archiefvorming
Geschiedenis van de archiefvormer
1. Technisch wetenschappelijk onderwijs aan universiteiten en militaire scholen
In 1600 stichtte prins Maurits een ingenieursschool aan de universiteit te Leiden voor opleiding tot vestingbouwer. Voor deze school schreef Simon Stevin een instructie. Op verzoek van de prins schreef hij voor, dat de lessen in het Nederlands moesten worden gegeven.
Geleidelijk groeide bij de leerkrachten verzet tegen het doceren in de landstaal. Aan dit verzet nam Petrus van Schooten, een in 1660 benoemde docent, de leiding. De kwestie liep zó hoog op, dat het Curatorium in de zaak werd betrokken. In 1669 kregen de docenten van de curatoren toestemming him lessen in het Latijn te geven, zoals toen gebruikelijk was aan de universiteiten. Dit besluit betekende het einde van de opleiding, omdat de meeste leerlingen niet voldoende vooropleiding hadden om lessen in een vreemde taal te volgen. De universiteit van Franeker heeft ook een technische opleiding gehad, maar deze was voor Nederland minder belangrijk omdat de meeste leerlingen Duitsers waren. Voor Nederland zou tot ver in de negentiende eeuw de ingenieursopleiding verbonden blijven aan een militaire loopbaan: bij de genie, de artillerie of de vestingwerken.
In 1735 deed kolonel Van Glabeek, commandant van de Nederlandse artillerie, een voorstel tot het oprichten van krijgs- en artilleriescholen. Zijn voorstel werd verworpen. In 1789 deed Paravicini di Capelli, eveneens commandant van de Nederlandse artillerie, opnieuw een voorstel tot de oprichting van artilleriescholen. De staten gaven daarop toestemming tot het stichten van drie artilleriescholen, die gevestigd werden in Zutphen, Breda en 's-Gravenhage.
Bij Besluit van 23 september 1800 werd aan de school van Zutphen een genieschool toegevoegd. In 1805 werd deze school nog uitgebreid.
In 1805 werden de artilleriescholen van Breda en 's-Gravenhage opgeheven. De school van Zutphen werd naar Amersfoort overgeplaatst onder de naam "Algemene theoretische en practische school voor artillerie, genie en waterstaat".
Bij Besluit van 17 september 1806 werd in 1807 te Honsholredijk een koninklijke militaire kadettenschool opgericht, die op 18 oktober 1809 werd samengevoegd met de school van Amersfoort, welke daarna werd overgeplaatst naar 's-Gravenhage onder de naam "Koninklijke militaire school". Toen in 1810 ons land bij Frankrijk werd ingelijfd werd de school opgeheven. De leerlingen konden hun studie voortzetten aan één van de Franse scholen of dienst nemen in het Franse leger.
Na de bevrijding in 1813 werd bij Koninklijk Besluit van 24 februari 1814 een artillerie- en genieschool te Delft opgericht. Aan deze onderwijsinstelling werden zowel militairen als burgers tot ingenieur opgeleid. In 1815 werd het onderwijs uitgebreid met een opleiding tot officier bij de infanterie en cavalerie. In 1817 volgde een tweede uitbreiding met een opleiding tot officier bij de marine en constructeur bij de scheepsbouw. Toen uitbreiding van het gebouw noodzakelijk was, bleken de kosten zó hoog, dat besloten werd de school te sluiten. Ondanks de vele protesten gingen de deuren van de school in 1829 dicht. De leerlingen konden hun studie voortzetten aan de in 1828 opgerichte Koninklijke Militaire Akademie te Breda of aan het Koninklijk Instituut voor Marine te Medemblik.
2. Voorbereiding tot het oprichten van burgerlijk technisch onderwijs
In 1835 werden in het pas afgescheiden België scholen voor hoger technisch onderwijs geopend. Kort daarop werden ook in Nederland pogingen ondernomen tot het oprichten van zelfstandige technische onderwijsinstellingen: in hetzelfde jaar wees A.J. Houck in zijn proefschrift over staathuishoudkunde op de noodzaak van technisch onderwijs, dat onafhankelijk van de militaire opleiding was; op 2 april 1841 hield Vorsselman de Heer in Deventer een redevoering, waarin hij de betekenis van het technisch onderwijs voor Nederland nader uiteenzette.
De befaamde wiskundige J.H. van Swinden en de architect A.W. van Dam richtten in 1841 met de heren Warnsinck, Heynincks en Penn, een verzoek aan de minister van Binnenlandse Zaken tot het oprichten van een polytechnische school. De minister pleegde hierop overleg met zijn adviseur ir. A. Lipkens, hetgeen in januari 1842 leidde tot de opdracht van koning Willem II aan Lipkens om de oprichting van een onderwijsinstelling voor burgerlijke ingenieurs voor te bereiden. Bij Koninklijk Besluit van 8 januari 1842 Staatsblad nr. 73 werd de Koninklijke Akademie opgericht en werd Lipkens tot directeur benoemd.
3. De Koninklijke Akademie 1843-1864
De voorbereidende werkzaamheden werden door Lipkens in snel tempo uitgevoerd, omdat hij na de kerstvakantie met de lessen wilde beginnen.
Het gemeentebestuur van Delft wees de voormalige artillerie- en genieschool, Oude Delft 95, als schoolgebouw toe. Voor de verbouwing en inrichting werd een eenmalige subsidie van  10.000,-- door het Rijk beschikbaar gesteld.
Op 20 mei 1842 berichtte Lipkens aan de minister van Binnenlandse Zaken, dat de studenten voor de waterstaat, die aan de Koninklijke Militaire Akademie te Breda studeerden, daar hun studie mochten afmaken, maar dat in Breda geen nieuwe studenten voor de waterstaat meer werden ingeschreven.
De toelatingseisen, het studieprogramma en de samenstelling van het bestuur werden geregeld bij Koninklijk Besluit van 20 oktober 1842 Staatsblad nr. 35. Hierin werd bepaald, dat de prins als beschermheer aan het hoofd stond van de Akademie, dat de minister van Binnenlandse Zaken beheerder zou zijn, de directeur belast zou worden met het regelen van het onderwijs en het handhaven van de orde en dat er een administrateur zou worden aangesteld voor de financiën.
Alvorens te worden toegelaten moesten de kandidaten voor een commissie een toelatingsexamen afleggen. Aan de Akademie bestonden vier studiemogelijkheden:
Een opleiding voor 's lands dienst, zowel in Nederland als de koloniën voor de waterstaat en de mijnwerken.
Een cursus voor Oost-Indisch ambtenaar.
Een cursus voor kandidaten, die werden opgeleid voor een betrekking aan het Departement van Financiën.
Een cursus voor enig exact wetenschappelijk vak buiten de dienst van het Rijk (burgerlijke ingenieurs).
De cursus voor opleiding voor een betrekking aan het Departement van Financiën duurde één jaar. De andere vier jaar.
Het akademiegeld werd vastgesteld op  200,-- per jaar. Omdat Lipkens na de kerstvakantie met de lessen wilde beginnen en eerst de toelatingsexamens moesten worden afgenomen, werden, bij Koninklijk Besluit van 29 oktober 1842 Staatsblad nr. 8, R. Lobatto, W.L. Overduin en T. Roorda tot leraren en C.C. Uhlenbeek tot administrateur benoemd.
Bij Koninklijk Besluit van 4 november 1842 Staatsblad nr. 113 werden de drie leraren benoemd tot leden van de commissie voor het afnemen van de toelatingsexamens. Uhlenbeek werd als secretaris toegevoegd.
Op 4 januari 1843 werd de Koninklijke Akademie officieel geopend met een toespraak van de minister van Binnenlandse Zaken in tegenwoordigheid van de koning en de prins.
Al spoedig bleek, dat de beschikbare ruimte niet voldoende was. Reeds in 1843 verzocht Lipkens herhaaldelijk aan het college van Burgemeester en Wethouders lokalen voor de Akademie beschikbaar te stellen, echter zonder resultaat.
Bij zijn benoeming tot directeur had Lipkens bepaald, dat hij na de eerste eindexamens zou aftreden. Daarom werd bij Koninklijk Besluit van 7 september 1845 Staatsblad nr. 47 dr. G. Simons met ingang van 1 september 1845 benoemd tot adjunct-directeur, voorlopig belast met onderwijs in de werktuigbouwkunde. De eerste diploma-uitreiking vond op 27 juni 1846 plaats, waarna Lipkens als directeur aftrad. Hij vestigde zich in Warmond, waarhij op 15 december 1847 overleed.
Het directoraat van Simons kenmerkte zich door de invoering van noodzakelijke bezuinigingen en de oprichting van studentenverenigingen. Hij had een actief aandeel in de oprichting van de Sociëteit "Phoenix" in 1847 en het "Delfts-Studenten Corps" één jaar later. Om de studenten een inzicht te geven in de struktuur van de school en de studiemogelijkheden verscheen in 1851 de eerste studentenalmanak.
Simons werd bij Koninklijk Besluit van 23 juni 1856 Staatsblad nr. 49 op 25 juni 1856 benoemd tot minister van Binnenlandse Zaken. Voorlopig werd geen nieuwe directeur benoemd. Als minister van Binnenlandse Zaken bleef Simons beheerder van de Akademie. Uit de docenten werd een raad van bestuur benoemd, belast met het dagelijks bestuur.
Op 5 juli 1859 berichtte de minister van Binnenlandse Zaken, dat J.A. Keurenaer, gepensioneerd majoor van de genie in Nederlands-Indië en onder-officier van de genie van de tweede militaire afdeling op Java, met ingang van 1 augustus 1859 tot directeur was benoemd. De nieuwe directeur heeft een laatste poging in het werk gesteld om de militaire discipline weer in te voeren.
Op 13 april 1861 maakte het ministerie van Binnenlandse Zaken een plan voor nieuwbouw tot huisvesting van studenten bekend; daarmee hing een reglement samen, dat bij Koninklijk Besluit van 7 september 1861 Staatsblad nr. 52 werd bekend gemaakt. De invoering hiervan en de plannen tot "kazernering" van de studenten leidden tot verzet van het Corps. Daarop besloot de minister van Binnenlandse Zaken de Akademie van 22 november 1861 tot 21 januari 1862 te sluiten, omdat naar het oordeel van de directeur las geven onmogelijk was geworden. Het Corps deed pogingen tot de oprichting van een tegen-universiteit en bracht de publieke opinie in beweging door de "Vrije Studie" als inzet te stellen. Een commissie van onderzoek werd opgericht, waarin zowel docenten als studenten zitting hadden. De commissie wist te bewerken, dat het nieuwe reglement en de plannen tot de bouw van een vleugel aan de Akademie tot huisvesting van de studenten voorlopig werden uitgesteld. De invoering van het nieuwe reglement en de nieuwbouw zijn nooit gerealiseerd.
De wet op het middelbaar onderwijs van 2 mei 1863, Staatsblad nr. 50, voorzag in de oprichting van polytechnische scholen, waarin studievormen analoog aan de universitaire opleiding werden voorgeschreven. Volgens artikel 95 van deze wet trad de wet op 1 juli 1863 in werking en volgens het eerste lid van artikel 93 moesten polytechnische scholen vóór of uiterlijk op 1 juli 1864 zijn geopend. Op grond van deze wet werd de Koninklijke Akademie per 30 juni 1864 gesloten.
4. De Polytechnische School 1864-1905
Op 1 juli 1864 werd de Polytechnische School geopend. De officiël opening vond plaats op 26 september 1864. De school werd bestuurd door een directeur, die werd bijgestaan door een raad van bestuur. Volgens artikel 43 van de wet op het middelbaar onderwijs moest de raad worden gekozen uit de hoogleraren. Uit de raadsleden werd een secretaris gekozen voor de tijd van één jaar. De eerste vergadering van de raad van bestuur vond plaats op 9 juli 1864. In de vergadering van 10 augustus van dat zelfde jaar werd het onderwijsprogramma samengesteld, dat bij ministeriële beschikking nr. 7 van 14 augustus 1864 werd bekrachtigd.
Aan de school was een directeur met acht hoogleraren, vijf leraren en één hoogleraar-honorair, dr. R. Lobatto, verbonden. Voor de toelating tot de lessen was het eindexamen HBS vijfjarige cursus verplicht. Het toelatingsexamen werd afgeschaft. Omdat aanvankelijk het aantal hogere burgerscholen met vijfjarige cursus beperkt was, moest volgens artikel 94 van de wet tot regeling van het middelbaar onderwijs tijdelijk voorbereidend onderwijs aan de Polytechnische School worden gegeven. Dit voorbereidend onderwijs werd in 1866 opgeheven.
De school leidde op tot civiel-ingenieur, bouwkundig-ingenieur (architect), scheepsbouwkundig-ingenieur, werktuigbouwkundig-ingenieur, mijn-ingenieur en gaf ook onderricht in de theoretische en practische mechanica, de kennis van werktuigen, de waterbouwkunde, het situatie-, ornament- en handtekenen, de beginselen van de geodesie, het practisch landmeten en waterpassen en het administratief recht met betrekking tot de waterstaat van de openbare werken.
Het was ook mogelijk de lessen van één of enkele vakken te volgen. Ingeschrevenen voor één of enkele lessen moesten bij het begin van de cursus een evenredig deel van het collegegeld betalen. Het collegegeld bedroeg  200 ,--- per jaar.
Op 8 september 1864 vond de eerste inschrijving van studenten plaats. De school startte met 91 leerlingen en was weldra aan uitbreiding toe. In 1869 overwoog de raad van bestuur de Polytechnische School naar Amsterdam over te plaatsen, omdat de raad meende, dat de hoofdstad betere huisvesting zou kunnen bieden aan docenten en studenten. Amsterdam beschikte echter niet over een geschikt schoolgebouw, aardoor het plan niet doorging. Het ruimtegebrek werd nijpend. Referendaris Victor de Stuers droeg enige oplossingen aan. Gedeeltelijk werd dit ook opgelost toen de rijksbouwkundige J. van Lockhorst in 1891 opdracht kreeg een ontwerp te maken voor een gebouw voor geodesie, waarvoor grond was gekocht aan de Kanaalweg. De bouw werd op 15 december aanbesteed en op 15 mei 1895 werd de nieuwbouw in gebruik genomen. In hetzelfde jaar kwam de nieuwbouw voor microbiologie, Nieuwelaan 5 gereed.
In februari 1898 werden twee percelen grond tussen het gebouw voor geodesie en het r.k. kerkhof gekocht. Op dit terrein is het gebouw voor natuurkunde en elektrotechniek gebouwd. Dit complex werd op 3 oktober 1904 officieel geopend. Deze voorzieningen waren evenwel niet voldoende om het ruimtegebrek geheel op te heffen. Zowel de gemeente Delft als het Rijk hebben gebouwen geheel of gedeeltelijk ter beschikking gesteld. De school kreeg de beschikking over het voormalig weeshuis, Oude Delft 59, het voormalig postkantoor, Oude Delft 71, het oude gymnasium en de voormalige geweerwinkel, beide aan de Verwersdijk, en het tegenwoordige Gemeente Museum Prinsenhof.
In het najaar van 1901 werd een terrein aan de Nieuwelaan gekocht, waar in 1905 een begin werd gemaakt met nieuwbouv voor de afdeling der Werktuig- en Scheepsbouwkunde. Uitbreiding van Polytechnische School betekende ook, dat zij aan gewicht toenam. Had het zin, haar nog te beschouwen als een instelling van middelbaar onderwijs?
Op de algemene ledenvergadering van de Vereniging van Delftse Ingenieurs van 18 juli 1891 werd een commissie inzake het technisch onderwijs ingesteld, belast met een onderzoek naar de nodige wijzigingen in het onderwijs. De commissie bracht in 1895 haar eindrapport uit met als bijlage een ontwerp van wet tot regeling van het Nederlandsch technisch onderwijs. Op 27 september 1895 ontving de raad van bestuur een uitnodiging van de minister van Binnenlandse Zaken om haar oordeel te geven over het wetsontwerp tot wijziging van de wet op het middelbaar onderwijs. Dit ontwerp hield in, dat een curatorium zou worden benoemd, belast met de leiding van de school. Het directoraat zou vervallen. Op 25 oktober 1895 vroeg de raad van bestuur aan de minister Binnenlandse Zaken nadere inlichtingen en werd een reorganisatiecommissie benoemd.
Door het ministerie Kuyper werd op 11 maart 1903 een wetsontwerp tot wijziging van de hoger onderwijswet van 1876 bij de Kamer ingediend, dat voorzag in de oprichting van technische hogescholen, maar ook in de oprichting van bijzondere universiteiten. Het verscheen eerst in 1905 in het Staatsblad, omdat het tevens voorzag in de mogelijkheid tot confessioneel onderwijs, wat tot principiële disputen leidde.
De docenten van de Polytechnische School kregen eervol ontslag en werden met uitzondering van de directeur tegelijkertijd benoemd aan de Technische Hogeschool. De officiële opening van de Technische Hogeschool vond plaats op 10 juli 1905 in de grote zaal van Stadsdoelen door koningin Wilhelmina in tegenwoordigheid van prins Hendrik en ko ningin Emma.
5. De Technische Hogeschool 1905-1956
a. De structuur van het onderwijs
Sinds 1899 was het technisch onderwijs onderverdeeld in afdelingen, die te vergelijken zijn met faculteiten van een universiteit. De afdelingen hadden elk een eigen bestuur, dat werd gekozen door de hoogleraren van de betreffende afdeling.
Het College van Curatoren benoemde een hoogleraarbeheerder, die belast was met het bestuur van de afdeling. Soms was de hoogleraarbeheerder tevens voorzitter van het afdelingsbestuur. In geval de hoogleraarbeheerder geen zitting had in het afdelingsbestuur werd hij hierin opgenomen. De afdelingen werden op het gebied van financiën, studentenaangelegenheden en bouwvoorzieningen, voor zover het hun afdeling betrof, bij het bestuur van de hogeschool betrokken. Iedere afdeling had een bedrijfsingenieur of administrates, die de beschikking had over een afdelingsbureau.
b. Het bestuur
1. Het College van Curatoren
De Technische Hogeschool werd tot 1972 bestuurd door het College van Curatoren en de Rector Magnificus en de Senaat. In 1905 bestond het Curatorium uit vijf leden. Op 18 december 1905 werd het huishoudelijk reglement voor curatoren goedgekeurd. Curatoren werden voor vier jaar benoemd door de Kroon. Na afloop van hun ambtsperiode was verlenging mogelijk tot de leeftijd van zeventig jaar. Om te voorkomen, dat het hele Curatorium na vier jaar zou aftreden, bepaalde artikel 56 tweede lid van de wet op het hoger onderwijs, dat om de twee jaar één curator moest aftreden maar direct herkiesbaar was.
Curatoren droegen de zorg voor de gebouwen en terreinen. Zij hielden toezicht op de gebouwen, het meubilair en de hulpmiddelen voor het onderwijs. Volgens artikel 9 van het huishoudelijk reglement hadden curatoren toezicht op de uitgaven voor uitbreiding, onderhoud en verbetering van de gebouwen door het Rijk, op het meubilair en op de aanvulling en uitbreiding van de verzamelingen en hulpmiddelen voor het onderwijs tot de bedragen die door het ministerie ter beschikking waren gesteld. Artikel 12 van het huishoudelijk reglement bepaalde, dat het Curatorium de legaten en giften diende te beheren voor zover door de erflater of schenker geen andere bepalingen waren gesteld.
Curatoren vergaderden minstens één keer per maand. Zij werden bijgestaan door de secretaris van curatoren, die volgens artikel 57 van de wet op het hoger onderwijs, op voordracht van het Curatorium door de Kroon werd benoemd. Hij voerde het beheer over de financiële en materiële zaken, volgens instructies van het College van Curatoren. Volgens artikel 13 van het huishoudelijk reglement moesten curatoren jaarlijks vóór 1 mei rekening en verantwoording doen aan de minister van Onderwijs, Kunsten en Wetenschappen over het beheer van de legaten en giften over het afgelopen jaar. Artikel 61 van de wet op het hoger onderwijs verplichtte curatoren jaarlijks vóór 1 november aan de minister van Onderwijs, Kunsten en Wetenschappen verslag uit te brengen over de staat van de hogeschool over het afgelopen cursusjaar en om hem voor 15 juni een begroting van de uitgaven voor het volgende burgerlijk jaar te zenden.
2. De Senaat en de Rector
De senaat bestond uit de gewoon hoogleraren en de buitengewoon hoogleraren, terwijl de eervol ontslagen hoogleraren in de senaat een adviserende stem hadden. De senaat had de zorg voor de algemene belangen van het onderwijs en de beoefening van de wetenschap. De voorzitter van de senaat voerde de titel van rector magnificus en werd op voordracht van de senaat benoemd door de Kroon. Door en uit de senaat werd een conrector benoemd ter assistentie of vervanging van de rector. Verschillende bevoegdheden van de senaat werden allengs gedelegeerd aan het College van Rectoren en Assessoren. Dit college bestond uit de rector, de conrector en de voorzitters van de afdelingen. Curatoren deden op voorstel van de senaat voordrachten voor het benoemen van hoogleraren en andere docenten. In de praktijk bleek een dergelijke taakafbakening echter niet voldoende.
Na de Tweede Wereldoorlog werd vastgesteld, dat gezamenlijk overleg tussen curatoren en de senaat noodzakelijk was. Dit leidde tot het oprichten van een College van Overleg. Hierin hadden zitting de rector, de conrector en één curator. De secretaris van de hogeschool woonde de vergaderingen bij en had een adviserende stem. Een andere vorm van contact bestond hierin, dat de rector en de conrector de maandelijkse curatorenvergaderingen bijwoonden. Ook zij hadden daarin een adviserende stem.
c. De zorg voor de studenten
Grote invloed op de ontwikkeling van het studentenleven hadden de studentenverenigingen. Tot 1950 had het Curatorium geen directe bemoeienis met de behartiging van de belangen van de studenten. De relatie tot de studenten beperkte zich in beginsel tot de inning van de college- en examengelden en tot de administratie van de studievoortgang. Volgens het eerste lid van artikel 69 van de wet op het hoger onderwijs was de handhaving van de tucht onder de studenten opgedragen aan de rector. Artikel 69 van dezelfde wet bepaalde, dat bij overtreding van de tucht of bij wangedrag de rector moet waarschuwen of berispen. In buitengewone gevallen, ter beoordeling van de senaat, alsmede indien een student, bij de rector en assessoren ontboden, moedwillig niet verscheen, was de senaat bevoegd de overtreder de toegang tot de hogeschool voor een tijd van ten minste één jaar en ten hoogste voor vijf jaar te ontzeggen. Van de uitspraak van de senaat kon door belanghebbenden bij de minister van Onderwijs, Kunsten en Wetenschappen beroep worden aangetekend.